【裁判字號】    97,交聲更,215
【裁判日期】    971231
【裁判案由】    違反道路交通管理處罰條例
【裁判全文】
臺灣桃園地方法院交通事件裁定       97年度交聲更字第215號
原處分機關  交通部公路總局新竹區監理所
異 議 人即
受 處 分人  乙○○即甲○○○.
                    統一編號：.
上列異議人即受處分人因違反道路交通管理處罰條例案件，不服
原處分機關交通部公路總局新竹區監理所裁決處分（原處分案號
：民國96年12月27日桃監裁罰字第裁52－ZFP010668 號、桃監裁
罰字第裁52－ZFP010699 號、桃監裁罰字第裁52－ZFP010703 號
、桃監裁罰字第裁52－ZFP010856 號、桃監裁罰字第裁52－ZFP0
10919 號、桃監裁罰字第裁52－ZFP010953 號、桃監裁罰字第裁
52－ZFP010954 號、桃監裁罰字第裁52－ZF P010975號、桃監裁
罰字第裁52－ZFP010978 號、桃監裁罰字第裁52－ZFP011050 號
），聲明異議，經本院以97年度交聲字第354 號至第363 號裁定
後，原處分機關不服提起抗告，經台灣高等法院撤銷原裁定發回
本院（台灣高等法院97年度交抗字第1236號至第1245號），本院
裁定如下：
    主  文
異議均駁回。
    理  由
一、原處分意旨略以：異議人即受處分人乙○○即甲○○○○（
    下稱異議人）所有之車牌號碼3P-0638 號自用小貨車，於附
    表所示之時間，在通過附表所示之收費站時，因有「汽車行
    駛於應繳費之公路不依規定繳費（卡片餘額不足）」之違規
    ，經遠通電收股份有限公司（以下簡稱遠通公司）依交通部
    臺灣區○道○○○路電子收費申裝及欠費追繳作業注意事項
    規定，依附表所示之郵局掛號信函通知受處分人應於民國96
    年7 月10日前補繳，但異議人仍未依期限補繳，經如附表所
    示舉發機關以異議人違反道路交通管理處罰條例第27條第1
    項規定之「汽車行駛於應繳費之公路不依規定繳費」行為掣
    單，經將舉發通知單送達受處分人後，異議人於舉發違反道
    路交通管理事件通知單所載應到案日期即96年11月4 日前提
    出申訴，經原處分機關請舉發機關調查後，仍認異議人有前
    述違規行為，遂依道路交通管理處罰條例第27條第1 項及道
    路交通管理事件統一裁罰基準及處理細則第43條、第44條暨
    統一裁罰基準表之規定，於96年12月27日分別以如附表所示
    之裁決書各予裁處罰鍰新臺幣（以下同）3,000 元。
二、聲明異議意旨略以：異議人雖有於附表所示之時間、地點未
    依規定繳費之情形，惟依據遠通公司之慣例，只要在隔月之
    12號前補繳費用，就不用繳交作業處理費用，異議人於96年
    6 月12日到遠通公司門市要補繳費用時，遠通公司人員即告
    知需繳交80元之費用，異議人不服，遂要求遠通公司處理，
    惟等待3 個月遠通公司均未處理，異議人遂至遠通公司繳交
    5 月份之帳款及作業處理費用，惟隔日即收到舉發通知單，
    舉發機關之行為顯有違規定，至遠通公司雖表示有寄送補繳
    通知單至甲○○○○之登記地址桃園縣龜山鄉○○街38巷4
    號1 樓，然異議人並未收到，異議人於96年2 月份已經有打
    電話給遠通公司，表示欲更改通知地點為桃園縣龜山鄉○○
    路○ 段986 之1 號，並非蓄意不補繳等語。
三、按「汽車行駛於應繳費之公路、橋樑、隧道或輪渡，不依規
    定繳費者，處汽車所有人或駕駛人3,000 元以上6,000 元以
    下罰鍰，並追繳欠費。」道路交通管理處罰條例第27條第1
    項定有明文。而該條規定著眼在於我國以往使用公路、橋樑
    、隧道或渡輪之收費均採人工收費方式，故駕駛人行駛於上
    開地點不依規定繳費，乃明知未繳費而強行通過收費處所之
    行為，難諉為疏忽所致；但邇來電子收費設備之採用，部分
    取代傳統人工收費方式，駕駛人於行駛前雖有注意票證餘額
    是否足敷繳費之義務，惟其駕駛過程中難以時刻觀察該票證
    餘額，且通過收費處所發覺餘額不足時，亦難有立即停止駕
    駛並補足餘額之機會，此於高速行駛之公路上尤其明顯，是
    若駕駛人行駛於採用電子收費設備之上開地點不依規定繳費
    ，是否仍一致認定其確有不繳費之故意及具有規範違反性，
    已非無疑。據此，本於上開條例第27條第1 項汽車行駛於應
    繳費之公路應繳納之通行費及第56條第2 項在道路收費停車
    處所停車應繳納之停車費均屬公法上金錢給付義務之特質，
    於該條例第27條第1 項在非人工收費之電子設備收費情形，
    未及比照同條例第56條第2 項修正為「通知駕駛人補繳...
    逾期再不繳納」前，仍應作相同之解釋，即認在行駛於應繳
    費並使用電子收費設備之上開處所此特殊情形下，該條例第
    27條第1 項之「不依規定繳費」應解釋為「經通知補繳後逾
    期仍未繳納」之行為。復按，公路法第24條第2 項授權交通
    部訂立之公路通行費徵收管理辦法及交通部臺灣區○道○○
    ○路局電子收費申裝及欠費追繳作業注意事項第17點：「除
    第16點外，用路人可自行於規定期限內至指定地點繳納通行
    費及『欠費自動補繳作業處理費』，因系統因素致無法完成
    扣款交易者，不另收『欠費自繳作業處理費』」、「逾規定
    期限未繳納者，由本局查明車主資料後，交營運單位寄發『
    補繳通行費及作業處理費通知單』通知補繳通行費及『欠費
    通知補繳作業處理費』，因系統因素致無法完成扣款交易者
    ，不另收『欠費通知補繳作業處理費』」、「用路人應於通
    知單所列之繳費期限內完成補繳程序，逾期未繳納則移送相
    關警察單位依法處理」，本件關於汽車行駛於應繳納通行費
    之國道高速公路未依規定繳納，應由營運單位即遠通電收股
    份有限公司寄發補繳通行費通知單通知駕駛人補繳通行費，
    逾期未繳納者，再移送警察單位依道路交通管理處罰條例第
    27條第1 項規定依法舉發之。易言之，駕駛人在經通知補繳
    期限前，是否有「汽車行駛於應繳費之公路不依規定繳費」
    之違規事實，仍屬不確定狀態，應於補繳期限屆滿後仍未補
    繳費用，其違規行為方屬成立（臺灣高等法院97年度交抗字
    第1203號至1212號裁定意旨、臺灣高等法院暨所屬法院97年
    法律座談會刑事類決議意旨參照）。
四、經查：
  (一)異議人所有之牌號碼3P-0638 號自用小貨車，先後於附表所
    示之通行日期、地點，因有「汽車行駛於應繳費之公路不依
    規定繳費（卡片餘額不足）」之違規行為，經原舉發機關於
    96年10月5 日製單舉發等情，為異議人所不爭執，亦有該舉
    發違反道路交通管理事件通知單10紙、採證照片10張、違反
    道路交通管理事件裁決書10份附卷可稽，此部分之事實，應
    堪認定。
  (二)本件如附表所示通行日期之補繳通行費及作業處理費通知單
    （以下簡稱「補繳通知單」），經遠通公司交付桃園郵局以
    掛號信函向異議人設在桃園縣龜山鄉○○街38巷4 號1 樓之
    營利事業登記處所送達，並有「乙○○」之印章蓋於掛號郵
    件簽收單上，此有遠通公司97年11月27日總發字第09701092
    號函送之補繳通行費及作業處理費通知單10紙、及桃園龜山
    文化郵局檢送之掛號郵件簽收記錄1 份附卷可稽。觀之前開
    掛號郵件簽收記錄上蓋有「乙○○」之印章可知，足認如附
    表所示各次通行費之補繳通知單均經合法送達予異議人，是
    異議人確有已收受通行費補繳通知單，而未於規定期限內補
    繳費用之事實無疑。觀諸前開遠通公司寄發予異議人之補繳
    通知單，除在「繳款期限」欄明確記載「2007/07/10」之日
    期外，並於「注意事項」欄第4 點載明「提醒您：請務必於
    繳款期限內繳付，若逾期未繳，將依道路交通管理處罰條例
    與相關法令向國道公路警察局舉發，惟您仍須補繳通行費與
    衍生之作業處理費」等字樣，可見遠通公司寄予異議人之補
    繳通知單內確有記載補繳通行費之期限為96年7 月10日，異
    議人對此節當知之甚稔，要難諉為不知。
  (三)按道路交通管理處罰條例第27條第1 項之「不依規定繳費」
    在電子收費設備之情形係指「經通知補繳後逾期仍未繳納」
    ，業如前述，參諸上開判決及座談會決議意旨，駕駛人在經
    通知補繳期限前，是否有「汽車行駛於應繳費之公路不依規
    定繳費」之違規事實，仍屬不確定狀態，警察機關固無舉發
    權，惟異議人既於附表所示各次行為之補繳期限即96年7 月
    10日屆滿後均未補繳費用，則其如附表所示各次違規行為於
    遠通公司「通知其欠費補繳期限終止之次日」即96年7 月11
    日即屬成立，遠通公司遂將異議人所為如附表所示各次欠繳
    通行費之行為移由舉發機關內政部警政署國道公路警察局依
    法於96年10月5 日掣單舉發，該舉發時間未逾「自行為成立
    之日起算3 個月」，其舉發期限並無違反交通管理處罰條例
    第90條之規定，至為灼然。反之，如認為本件異議人之違規
    行為成立日期不應解釋如上，倘若用路人故意遷移住址，可
    能導致營運單位無法在3 個月內完成補費催繳程序，則異議
    人即利用該條例第90條規定作為不罰之理由，此應非該條例
    之本旨。
  (四)至異議人雖辯稱：已用電話請遠通公司將帳單寄至桃園縣龜
    山鄉○○路○ 段986 之1 號，並沒有收到遠通公司之補繳通
    知單；且伊於6 月12日有直接到中壢服務處，發現費用變80
    元了才沒有繳云云，惟據證人高志明於原審97年5 月22日及
    同年月29日調查時結證述：本案異議人在遠通公司登記的聯
    絡地址為桃園縣龜山鄉○○街38巷4 號1 樓，依照目前遠通
    公司寄送補繳通知單的規定，就是要寄送到車籍地址，所以
    在遠通公司的系統上，如果客戶要求變更地址，即會要求客
    戶先去監理站去變更車籍地址。而帳單寄送地址都是向高工
    局查詢，也就是車籍地址，所以遠通公司無法讓客戶變更地
    址，遠通公司的電腦系統查不到任何門市有這樣的紀錄，如
    果異議人有說要變更，門市沒有記載，遠通公司也無從得知
    ，如果是客服人員的話有錄音資料，但是經調取之後，也沒
    有查到任何異議人有變更地址的資料，但是基本上遠通公司
    無法讓客戶變更地址。且只要在監理站變更車籍資料即可，
    因為遠通公司每一筆帳單的寄送資料，都會和監理站查詢車
    籍地址等語。是可見異議人因未向監理單位申請變更車籍地
    址，縱其曾以電話向遠通公司表示要變更地址，遠通公司亦
    無法依變更後之地址寄送相關通知。此外參諸高志明於原審
    中亦證述：關於命補繳通知單的寄送，如果5 月1 日到5 月
    30 日 客戶的欠款，如果客戶在6 月12日去補繳，就不會加
    收40 元 的處理費用，在13日開始，我們就會產生帳單，然
    後依照車籍資料寄送掛號，並加收40元處理費用，且依照遠
    通公司的資料，並無異議人在6 月份去門市繳交的紀錄，因
    為遠通公司的電腦系統，只要異議人有去，就有留下紀錄，
    系統的設計就是如果門市有查詢客戶的資料，就一定會留下
    紀錄，但是遠通公司資料上並無96年6 月12日的紀錄等情；
    及證人蔡其智於97年5 月22日原審調查時證稱：遠通公司會
    有一個自動補繳期間，這個期間是沒有收取處理費用，在去
    年，這個補繳期間有40幾天，結果發現很多人都這樣，故遠
    通公司就將期間改成大約20天，本案有40幾天的補繳期間，
    駕駛人在經過電子收費的車道時，如果有扣到款項，就是嗶
    、嗶2 聲，如果沒有扣到，就是有3 聲，所以異議人可以知
    道有無扣到款項，甲○○○○從95年2 月裝設電子收費，已
    經欠費2000多筆，可見該行就是不儲值，然後事後繳納，故
    我們在4 月23日有通知異議人趕快補繳等語。再據遠通公司
    96年4 月23日總發字第09600149號函異議人甲○○○○此一
    函件中，即已明確載明：「…本公司依照國道高速公路局之
    委託，辦理通行費之追繳並核定加收作業處理費40元，本公
    司於服務契約中亦已載明需加收作業處理費…」等情（見本
    院97年度交聲字第354 至363 號卷第87頁），顯見異議人早
    於96年4 月23日時即已知悉逾期限繳費應補繳40元之規定，
    且其亦未曾於96年6 月12日至門市欲繳費之紀錄無訛。綜此
    可見，異議人辯稱曾於6 月12日直接到中壢服務處欲繳費，
    發現費用變80元才沒有繳云云，顯與事實不合，不足採信。
  (五)準此，本件如附表所示通行日期之補繳通知單既均已合法送
    達予異議人，且異議人亦未於規定期限內補繳費用，依上說
    明，應認異議人就附表所示通行日期所為道路交通管理處罰
    條例第27條第1 項之「不依規定繳費」之違規行為，均於96
    年7 月11日成立甚明。異議人仍以未收到捕繳通知書，向來
    信賴遠通公司採每個月出帳1 次之補繳通行費作法，不知遠
    通公司已改採每個月出帳2 次之補繳通行費作法等語置辯，
    自屬無憑，毫不可採。
五、綜上所述，原處分機關認異議人確有附表所示各次通行收費
    站因卡片餘額不足而未扣繳通行費之行為，於補繳期限屆滿
    之次日即96年7 月11日起，均有「汽車行駛於應繳費之公路
    不依規定繳費（卡片餘額不足）」之違規事實，而依道路交
    通管理處罰條例第27條第1 項及道路交通管理事件統一裁罰
    基準及處理細則第43條、第44條暨統一裁罰基準表之規定，
    各裁處罰鍰3,000 元，並無違誤。本件異議俱無理由，應予
    駁回。
六、據上論斷，應依道路交通管理處罰條例第87條第2 項，道路
    交通案件處理辦法第18條前段，裁定如主文。
中    華    民    國    97    年    12    月    31    日
                      交通法庭  法  官  紀凱峰
以上正本證明與原本無異。
如不服本裁定，應於裁定送達後5 日內向本院提出抗告狀。
                                書記官  高文靜
中    華    民    國    98    年    1     月    7     日
附表
┌─┬───────┬───┬────┬───┬─────┬───────┐
│編│  裁決書字號  │ 違規 │  違規  │ 舉發 │ 舉發機關 │命補繳通知單郵│
│號│（舉發通知單  │ 時間 │  地點  │ 日期 │          │局簽收單編號  │
│  │  字號）      │      │        │      │          │              │
├─┼───────┼───┼────┼───┼─────┼───────┤
│(一)│52—ZFP010668 │96年5 │國道1 號│96年10│國道公路警│00000000000000│
│  │（公警局交字第│月2 日│樹林收費│月5 日│察局第六警│              │
│  │ZFP010688號） │0 時49│站南向第│      │察隊樹林分│              │
│  │              │分    │12車道  │      │隊        │              │
├─┼───────┼───┼────┼───┼─────┼───────┤
│(二)│52—ZFP010699 │96年5 │國道1 號│96年10│國道公路警│00000000000000│
│  │（公警局交字第│月3 日│樹林收費│月5 日│察局第六警│              │
│  │ZFP010699號） │22時30│站北向第│      │察隊樹林分│              │
│  │              │分    │11車道  │      │隊        │              │
├─┼───────┼───┼────┼───┼─────┼───────┤
│(三)│52—ZFP010703 │96年5 │國道1 號│96年10│國道公路警│00000000000000│
│  │（公警局交字第│月4日1│樹林收費│月5 日│察局第六警│              │
│  │ZFP010703號） │時20分│站南向第│      │察隊樹林分│              │
│  │              │      │12車道  │      │隊        │              │
├─┼───────┼───┼────┼───┼─────┼───────┤
│(四)│52—ZFP010856 │96年5 │國道1 號│96年10│國道公路警│00000000000000│
│  │（公警局交字第│月11日│樹林收費│月5 日│察局第六警│              │
│  │ZFP010856號） │1 時23│站南向第│      │察隊樹林分│              │
│  │              │分    │12車道  │      │隊        │              │
├─┼───────┼───┼────┼───┼─────┼───────┤
│(五)│52—ZFP010919 │96年5 │國道1 號│96年10│國道公路警│00000000000000│
│  │（公警局交字第│月13日│樹林收費│月5 日│察局第六警│              │
│  │ZFP010919號） │9 時58│站北向第│      │察隊樹林分│              │
│  │              │分    │11車道  │      │隊        │              │
├─┼───────┼───┼────┼───┼─────┼───────┤
│(六)│52—ZFP010953 │96年5 │國道1 號│96年10│國道公路警│00000000000000│
│  │（公警局交字第│月14日│樹林收費│月5 日│察局第六警│              │
│  │ZFP010953號） │23時5 │站北向第│      │察隊樹林分│              │
│  │              │分    │11車道  │      │隊        │              │
├─┼───────┼───┼────┼───┼─────┼───────┤
│(七)│52—ZFP010954 │96年5 │國道1 號│96年10│國道公路警│00000000000000│
│  │（公警局交字第│月15日│樹林收費│月5 日│察局第六警│              │
│  │ZFP010954號） │1 時7 │站南向第│      │察隊樹林分│              │
│  │              │分    │12車道  │      │隊        │              │
├─┼───────┼───┼────┼───┼─────┼───────┤
│(八)│52—ZFP010975 │96年5 │國道1 號│96年10│國道公路警│00000000000000│
│  │（公警局交字第│月15日│樹林收費│月5 日│察局第六警│              │
│  │ZFP010975號） │22時53│站北向第│      │察隊樹林分│              │
│  │              │分    │11車道  │      │隊        │              │
├─┼───────┼───┼────┼───┼─────┼───────┤
│(九)│52—ZFP010978 │96年5 │國道1 號│96年10│國道公路警│00000000000000│
│  │（公警局交字第│月16日│樹林收費│月5 日│察局第六警│              │
│  │ZFP010978號） │1 時4 │站南向第│      │察隊樹林分│              │
│  │              │分    │12車道  │      │隊        │              │
├─┼───────┼───┼────┼───┼─────┼───────┤
│(十)│52—ZFP011050 │96年5 │國道1 號│96年10│國道公路警│00000000000000│
│  │（公警局交字第│月19日│樹林收費│月5 日│察局第六警│              │
│  │ZFP011050號） │21時16│站北向第│      │察隊樹林分│              │
│  │              │分    │11車道  │      │隊        │              │
└─┴───────┴───┴────┴───┴─────┴───────┘


司法院資訊處製作；財團法人民間司法改革基金會備份。
